臺灣高等法院高雄分院刑事判決
110年度上易字第402號
上  訴  人  臺灣高雄地方檢察署檢察官
被      告  郭康  




上列上訴人因妨害名譽案件，不服臺灣高雄地方法院110年度審
易字第166號，中華民國110年4月28日第一審判決（起訴案號：
臺灣高雄地方檢察署109年度偵續字第170號），提起上訴，本院
判決如下：
    主  文
上訴駁回。
    事實及理由
一、經本院審理結果，認原判決以被告郭康（下稱被告，本案被
    告上訴部分業於110年9月15日具狀撤回）犯刑法第309 條第
    1 項之公然侮辱罪，並說明被告先後以「豬頭」、「豬腦袋
    」之言語辱罵告訴人甄○善（下稱告訴人），係基於單一公
    然侮辱之犯意，於同一地點、密切接近之時間接續實行，侵
    害同一之個人法益（告訴人之人格及社會評價），各次公然
    侮辱行為間之獨立性極為薄弱，依一般社會通常觀念，難以
    強行分開，在刑法評價上，以視為數個舉動之接續施行，較
    為合理，故應論以接續犯，為包括之一罪，而量處罰金新臺
    幣5,000元，併諭知易服勞役之折算標準，核其認事用法及
    量刑之諭知，均無不當，應予維持，並引用第一審判決書記
    載之事實、理由及證據（如附件）。
二、檢察官上訴意旨略以：告訴人具狀請求檢察官上訴，以原審
    就被告公然侮辱告訴人部分，量刑太輕；又被告於調解會 
    議時以手槌打告訴人之手部乙事，原審認為並非侮辱行為 
    ，令人難以信服，請將原判決撤銷云云。
三、經查：
㈠、按法官於有罪判決中，究應如何量處罪刑，為實體法賦予審
    理法官裁量之刑罰權事項，法官行使此項裁量權，自得依據
    個案情節，參諸刑法第57條所定各款犯罪情狀之規定，於該
    法定刑度範圍內，基於合義務性之裁量，量處被告罪刑，此
    量刑之裁量權，固屬於憲法所保障法官獨立審判之核心，惟
    法院行使此項裁量權，亦非得以任意或自由為之，仍應受一
    般法律原理原則之拘束，即仍須符合法律授權之目的、法律
    秩序之理念、國民法律感情及一般合法有效之慣例等規範，
    尤其應遵守比例原則及平等原則之意旨，否則即可能構成裁
    量濫用之違法，亦即如非有裁量逾越或裁量濫用之違法情事
    ，自不得擅加指摘其違法或不當。又，所謂「刑罰裁量」係
    指法官對於被告的犯罪事實，針對各個量刑因素加以審酌，
    考量其對社會的一般影響性，以及對行為人處遇是否適當，
    並參酌刑罰之目的與作用，力求合法、合理、合情之裁量，
    以實現公平與正義（最高法院108年度台上字第2686號判意
    旨參照）。換言之，事實審法院量刑之輕重，仍應受罪刑相
    當、比例原則及公平原則之限制，始為適法，在就個案量刑
    審酌之情狀為整體綜合之觀察，以行為人之責任為基礎，並
    斟酌刑法第57條各款所列情狀，基於刑罰目的性之考 量、
    刑事政策之取向，以及行為人刑罰感應力之衡量等因素 為
    之觀察，倘其刑之量定並未逾越公平正義之精神，客觀上 
    亦不生量刑畸重之裁量權濫用（最高法院106年度台上字第 
    860號判決同旨）。
㈡、查本件原審判決已詳為敘明量處被告之刑，係以行為人之責
    任為基礎，並審酌刑法第57條所列事項等一切情狀，既未逾
    越法定刑度，復無失出失入之情形，自不生違背法令之問題
    。又原審判決已於理由中併予敘明被告雖不否認當時尚有以
    手搥打告訴人之手部等語，然以手搥打他人手部在一般社會
    生活認識上亦不具有侮辱、貶抑之意思，尚難認被告此部分
    行為構成刑法第309條第2項之以強暴犯公然侮辱罪，且此部
    分亦非被告被起訴公然侮辱犯行之內容等語（見原審判決理
    由欄㈣）。而衡以本案之緣起，係因告訴人與僱主阿凡達公
    司間之勞資爭議進行調解時，被告受阿凡達公司委任出席，
    2人並分坐會議桌之兩側，席間雙方因意見不一，被告乃起
    身彎腰以手敲槌告訴人手部，凡此有高雄市政府勞資會議監
    視器錄影光碟及擷圖、監視器擷取照片2張暨經原審法院當
    庭勘驗無訛（見警卷第17頁、第27頁，原審卷第87頁），足
    徵被告該舉雖有不當，惟客觀上尚不足以造成告訴人之人格
    或聲譽遭受貶損，亦未達對告訴人施以不法腕力或體力之強
    暴手段程度，是檢察官逕以告訴人所指提起上訴，自難謂有
    據。
四、綜上，上訴意旨對原判決量刑職權之適當行使或就原審判決
    採證、認事職權之適法行使，徒憑己見，再事爭論，為無理
    由，應予駁回。
五、被告經合法傳喚無正當理由不到庭，此有本院送達證書、個
    人戶籍資料查詢結果、臺灣高等法院在監在押前案紀錄表及
    本院刑事報告單等在卷可憑（見本院卷第111、115、129、1
    31頁），爰依刑事訴訟法第371條規定不待其陳述，逕為一
    造辯論判決。
據上論結，應依刑事訴訟法第317條、第373 條、第368 條，判
決如主文。
本案經檢察官童志曜提起公訴，檢察官范文欽提起上訴，檢察官
呂幸玲到庭執行職務。
中　　華　　民　　國　　110 　年　　12　　月　　15　　日
                  刑事第五庭    審判長法  官  簡志瑩
                                      法  官  張盛喜
                                      法  官  陳美燕
以上正本證明與原本無異。
不得上訴。 
中　　華　　民　　國　　110 　年　　12　　月　　15　　日
                                      書記官  洪以珊

附件:
臺灣高雄地方法院刑事判決
                                    110年度審易字第166號
公　訴　人　臺灣高雄地方檢察署檢察官
被　　　告　郭康　
                    
                   
                  
                    
上列被告因妨害名譽案件，經檢察官提起公訴（109年度偵續字
第170號），本院判決如下：
    主  文
郭康犯公然侮辱罪，處罰金新臺幣伍仟元，如易服勞役，以新臺
幣壹仟元折算壹日。
    事  實
一、郭康與甄○善原均任職於阿凡達案外海峽服務股份有限公司
    （下稱阿凡達公司），緣甄○善與阿凡達公司之勞資爭議於
    民國109 年5 月5 日9 時至11時許，在址設高雄市○鎮區鎮○
    路0 號7 樓之高雄市政府勞工局705 號會議室（下稱勞工局
    會議室）進行調解，郭康受阿凡達公司之委任出席上開勞資
    爭議調解會議，詎郭康竟基於公然侮辱之犯意，於同日10時
    23分許，在特定多數人得以共見共聞之上開勞工局會議室內
    ，接續以「豬頭」、「豬腦袋」等語辱罵甄○善，足以貶損
    甄○善之人格名譽及社會評價。
二、案經甄○善訴由高雄市政府警察局前鎮分局報告臺灣高雄地
    方檢察署檢察官偵查起訴。
    理  由
一、本判決參考司法院「刑事判決精簡原則」製作。本件認定被
    告有罪之相關證據之證據能力部分，當事人並未爭執，得不
    予說明。
二、認定犯罪事實所憑之證據及理由訊據被告郭康固坦承有於上
    開時、地對告訴人甄○善口出「豬頭」、「豬腦袋」等語，
    惟矢口否認有何公然侮辱之犯行，辯稱：勞工局會議室在場
    的都是關係人，不符公然要件，我也沒有要侮辱告訴人的意
    思等語。經查：
  ㈠被告與告訴人原均任職於阿凡達公司，告訴人因與阿凡達公
    司間之勞資爭議而於上開時、地進行調解，是次調解會議被
    告係受阿凡達公司委任出席，被告並有對告訴人口出「豬頭
    」、「豬腦袋」等語一節，為被告於警詢、偵查及本院審理
    時所不爭執（高雄市政府警察局前鎮分局高市前分偵字第00
    000000000 號刑案偵查卷宗【下稱警卷】第3 至4 頁、臺灣
    高雄地方檢察署109 年度偵字第12724 號卷【下稱偵卷】第
    43頁、本院卷第85頁），核與證人即告訴人甄○善於警詢及
    偵查中之證述大致相符（警卷第11至13、15、23至24頁、偵
    卷第35至36頁），並有高雄市政府勞資會議監視器錄影光碟
    、監視器擷取照片2 張、高雄市政府勞工局開會通知單、勞
    資爭議調解紀錄及勞資爭議調解申請書各1 份等件在卷可稽
    （警卷第27、31至34頁、偵卷存放袋內之光碟1 片），此部
    分事實，首堪認定。
  ㈡被告為上開言詞之地點屬特定多數人得以共見共聞之場所：
  1.按司法院院字第2032號解釋謂「刑法分則中公然二字之意義
    ，以不特定人或多數人得以共見共聞之狀況為已足」，是「
    公然」之定義，不以實際上果已共見共聞為必要，在事實上
    有與不特定人或多數人得以共見共聞之狀況，即足認達於公
    然之程度。而所謂多數人包含特定之多數人在內，至其人數
    應視立法意旨及實際情形已否達於公然之程度而定，司法院
    大法官釋字第145 號著有解釋。
  2.被告雖辯稱勞工局會議室在場的都是關係人，不符公然要件
    云云，然本件事發地點為勞工局會議室，經本院勘驗當日監
    視器錄影光碟發現現場有11人在場，被告對於本院上開勘驗
    結果亦陳稱人數大約就這些等語（本院卷第87頁），並有現
    場監視器擷取照片、勞資爭議調解紀錄可參（警卷第17、27
    、31至32頁），依據前開說明關於「公然」之定義包含特定
    之多數人，從而，被告辱罵告訴人之地點勞工局會議室內在
    場參與調解之相關人員既多達11人，依社會一般經驗足認已
    屬特定之多數人而達公然之程度，則被告為上開言詞之地點
    即應屬特定多數人（除被告、告訴人外尚有另名勞方、調解
    委員、資方代表、列席之交通部航港局代表等人）得以共見
    共聞之「公然」無訛。
  ㈢又刑法第309 條所稱「侮辱」，凡未指摘或傳述具體事實，
    以言詞、文字、圖畫或動作，對他人表示不屑、輕蔑、嘲諷
    、鄙視或攻擊其人格之意思，足以對個人在社會上所保持之
    人格及地位，在客觀上達到貶損其名譽及尊嚴評價之程度，
    使他人在精神及心理上有感受到難堪或不快之虞者，即足當
    之。是否符合侮辱之判斷，應顧及行為人之年齡、教育程度
    、職業與被害人之關係及社會整體之價值觀等情狀。查「豬
    頭」、「豬腦袋」之語彙，不論人與豬之生命價值或智商高
    低如何之哲學、生物學問題，然指涉他人為「豬頭」、「豬
    腦袋」，依大多數民眾的認知，係含有對他人之智力為負面
    評價之意涵，確實是屬於會貶低該被指涉者社會評價的抽象
    空泛言詞，而被告於偵查中亦自承：我說你是「豬頭」，是
    說他腦子不清楚等語（偵卷第43頁），是以被告當時主觀上
    確有輕蔑、嘲諷之意味。依社會一般具有健全通念，該等抽
    象言語已具針對性，即屬攻擊性之言詞，已含有輕侮、鄙視
    告訴人之意，足使聽聞被告所為言詞之人，對告訴人在社會
    上之名譽及人格產生負面評價，而妨害告訴人之名譽，自與
    刑法公然侮辱罪之「侮辱」要件相合。又依被告年齡、學、
    經歷，堪認其係有相當智識及社會經驗之人，理應知悉上開
    言詞足以貶損他人社會上之評價、名譽，猶執意為之，益徵
    其自有侮辱告訴人之故意甚明。是被告辯稱其無侮辱告訴人
    之犯意云云，亦不足採。
  ㈣又告訴人另指稱被告當時有以手搥打告訴人之手部等語，雖
    為被告所不否認（本院卷第91頁），並有現場監視器擷取照
    片可參（警卷第27頁），固非無據；然本案被告被訴公然侮
    辱之行為係以「豬頭」、「豬腦袋」等語辱罵告訴人，被告
    以手搥打告訴人手部之行為並非屬侮辱之行為，且以手搥打
    他人手部在一般社會生活認識上亦不具有侮辱、貶抑之意思
    ，尚難認被告此部分行為並構成刑法第309 條第2 項之以強
    暴犯公然侮辱罪，併予敘明。
  ㈤綜上所述，被告上開辯詞，不足採信。本案事證明確，被告
    公然侮辱犯行堪予認定，應依法論科。
三、核被告所為，係犯刑法第309 條第1 項之公然侮辱罪。被告
    先後以「豬頭」、「豬腦袋」之言語辱罵告訴人，係基於單
    一公然侮辱之犯意，於同一地點、密切接近之時間接續實行
    ，侵害同一之個人法益（告訴人之人格及社會評價），各次
    公然侮辱行為間之獨立性極為薄弱，依一般社會通常觀念，
    難以強行分開，在刑法評價上，以視為數個舉動之接續施行
    ，合為包括之一行為予以評價，較為合理，故應論以接續犯
    ，而為包括之一罪。
四、爰以行為人責任為基礎，審酌被告為心智成熟之成年人，與
    告訴人為同事關係，本應相互尊重體諒，理性溝通，竟僅因
    不滿告訴人，即在多數人得以共聞共見之上址勞工局會議室
    內以上開言詞侮辱告訴人，對告訴人之人格評價及名譽造成
    損害，迄今尚未適當賠償告訴人，所為實有不該；惟念被告
    前無任何犯罪科刑紀錄，此有臺灣高等法院被告前案紀錄表
    在卷可參，素行良好，及犯後態度（不爭執客觀行為，否認
    主觀犯意），並考量案發該處之在場人數尚非眾多、侵害法
    益程度有限，兼衡被告之智識程度、生活狀況等刑法第57條
    所列之一切情狀，量處如主文所示之刑，並諭知易刑之折算
    標準，以資警惕。
據上論斷，應依刑事訴訟法第299條第1項前段，判決如主文。
本案經檢察官童志曜提起公訴，檢察官范文欽到庭執行職務。
中　　華　　民　　國　 110　　年　　4 　　月　　28　　日
                  刑事第五庭    法　官  洪毓良
以上正本證明與原本無異。
如不服本判決應於收受判決後20日內向本院提出上訴書狀，並應
敘述具體理由。其未敘述上訴理由者，應於上訴期間屆滿後20日
內向本院補提理由書（均須按他造當事人之人數附繕本）「切勿
逕
送上級法院」。
中　　華　　民　　國　 110　　年　　4 　　月　　28　　日
                                書記官  鄭永媚
附錄本案論罪科刑法條
中華民國刑法第309條第1項
公然侮辱人者，處拘役或9000元以下罰金。